【裁判字號】    94,再易,64
【裁判日期】    950227
【裁判案由】    給付工程款等
【裁判全文】
臺灣高等法院臺中分院民事判決          94年度再易字第64號
再審  原告  天大水泥製品企業有限公司
法定代理人  丁○○
訴訟代理人  鍾添錦律師
複  代理人  乙○○
再審  被告  洪揚營造有限公司
法定代理人  丙○○○
訴訟代理人  吳紹貴律師
            王銘助律師
複  代理人  王朝陽律師
再審  被告  行政院農業委員會苗栗區農業改良場
法定代理人  甲○○
訴訟代理人  己○○
            戊○○
上列當事人間因給付工程款等事件，對於中華民國94年7 月28日
本院94年度建上易字第5 號確定判決，提起再審之訴，本院於95
年2 月14日言詞辯論終結，茲判決如下：
    主      文
再審之訴駁回。
再審訴訟費用由再審原告負擔。
    事      實
一、再審原告天大水泥製品企業有限公司聲明求為判決：原判
    決（即本院94年度建上易字第5 號）廢棄。再審被告行政
    院農委會苗栗區苗栗農改場應給付再審被告洪揚營造有限公
    司新台幣（下同）139 萬元，及自94年5月6日起至清償日止
    ，按年息百分之五計算之利息，由再審原告代位受領。原
    第一、二審訴訟費用及再審訴訟費用，均由再審被告負擔。
    其陳述略以：
  (一)確定終局之判決，其「適用法規顯有錯誤者」、「判決理由
    與主文顯有矛盾者」、「當事人發現未經斟酌之證物或得使
    用該證物者。但以如經斟酌可受較有利益之裁判者為限」，
    得提起再審之訴，對於該確定之終局聲明不服，民事訴訟法
    第496條第1項第1款、第2款、第13款分別定有明文。
  (二)本件原確定判決，將再審原告之上訴駁回，係以再審被告行
    政院農業委員會苗栗區苗栗農改場就洪揚營造有限公司曾經
    向苗栗地方法院聲請對其核發支付命令請求其給付139 萬元
    ，對苗栗地方法院94年度促字第233 號支付命令行政院農業
    委員會苗栗區農改場聲明異議（苗栗地方法院94年度促字第
    233 號支付命令），苗栗地方法院以94年度訴字第48號案件
    民事庭通知開庭為由，駁回再審原告之上訴。惟前開民事
    案件因洪揚營造有限公司未繳納裁判費而遭裁定駁回確定，
    此有苗栗地方法院94年度訴字第48號案卷證明，該案既因未
    繳納裁判費而遭駁回確定，視同未起訴，顯然再審被告洪揚
    營造有限公司已怠於行使權利甚明（事實上依民法第242 條
    之規定及歷來判例解釋，債務人未向第三人追償即屬於怠於
    行使權利，此請參照民法第242 條之立法理由即明），原確
    定判決未審酌及此，亦未向苗栗地方法院調取該案卷查明，
    即誤認已進行訴訟程序，並不合乎怠於行使權利之情形，而
    駁回再審原告之訴，自有「判決理由與主文顯有矛盾者」之
    情形（債務人既未繳裁判費遭駁回，視為未起訴，自應屬怠
    於行使權利，原判決駁回上訴之主文與前開已怠於行使權利
    之理由自有矛盾）。原確定判決依據錯誤之開庭通知書認
    已進行訴訟而為駁回上訴之判決，亦顯有「適用法規顯有錯
    誤者」之情形。該支付命令遭異議未繳納裁判費而遭駁回
    視為未起訴之證據，原確定判決未予酌及，再審原告發現此
    未經斟酌之證據，且該證據如經斟酌後可受較有利益之裁判
    ，再審原告自得使用之。
  (三)本件再審原告之起訴，係代位之訴（再審原告代位債務人洪
    揚營造有限公司向行政院農業委員會苗栗區農改場代位受領
    139 萬元），與洪揚營造有限公司與行政院農業委員會苗栗
    區農改場之間之訴訟，其當事人不同（本件當事人三人，後
    者當事人二人）、訴訟標的不同（本件係依代位權，後者係
    依據工程合約），縱認債務人洪揚營造有限公司並未怠於行
    使權利，再審原告不得代位向行政院農業委員會苗栗區農改
    場代位受領者，再審原告向洪揚營造有限公司請求給付 139
    萬元之部分，仍應依法審判之，此部分原判決漏未裁判，將
    再審原告之上訴全部駁回，顯有「適用法規顯有錯誤」以及
    「判決理由及主文顯有矛盾者」之情形。
  (四)綜前理由，本件原確定判決以錯誤之事實及證據（誤認債務
    人已行使權利，事實上債務人未繳裁判費遭駁回，視為未起
    訴，顯然為怠於行使權利）作為裁判理由，自有民事訴訟法
    第496條第1項第1款、第2款、第13款之再審事由，又勿論洪
    揚營造有限公司與行政院農業委員會苗栗區農改場之間訴訟
    為何，與再審原告請求再審被告洪揚營造有限公司139 萬元
    之訴訟，係屬不同訴訟，原審判決就此部分漏未判決再審原
    告請求洪揚營造有限公司給付139 萬元部分，同有「適用法
    規顯有錯誤」及「主文與理由顯有矛盾者」之情形，再審原
    告自得依前三項理由，提起再審之訴。
二、再審被告洪揚營造有限公司聲明求為判決：再審之訴駁回
    。再審訴訟費用，由再審原告負擔。其陳述略以：
  (一)洪揚公司已多次向苗栗農改場催討債權，並無怠於行使權利
    之情形：再審原告屢以洪揚公司前對苗栗農改場核發支付命
    令，經苗栗農改場異議後，洪揚公司未依命繳納裁判費而遭
    裁定駁回確定，因認洪揚公司乃屬怠於行使權利云云。然查
    ，洪揚公司前後分別於93年8月12日、93年11月5日、93年12
    月13日等多次發函向苗栗農改場催討，有相關函文附卷可稽
    （附件一）。嗣因苗栗農改場始終拒絕給付，洪揚公司始於
    94年1 月10日聲請向苗栗農改場核發支付命令。是洪揚公司
    就該債權既已前後多次向苗栗農改場催討，非僅止於聲請核
    發支付命令而已，縱日後該支付命令因洪揚公司內部疏失未
    及於法定期間內繳納訴訟費致遭駁回，亦難以此認洪揚公司
    確有怠於行使債權之情形。是原確定判決認洪揚公司並無怠
    於行使權利等情，並無不當。再審意旨執此據以爭執，顯非
    適法。
  (二)再審原告對洪揚公司並無保全債權之必要，自不得代位洪揚
    公司行使債權，原確定判決駁回其訴，乃屬適法：代位權之
    行使，以債權人有保全其債權之必要為前提，在特定物給付
    時，債務人有無資力固與債之履行無涉，並無探討之實益；
    惟在金錢債權請求時，債務人倘仍有資力，債權即可獲得清
    償，換言之，即無保全其債權之必要。因此，在金錢債權之
    請求，代位權之行使，仍須以債務人陷於無資力或資力不足
    為要件。而依舉證責任之分配法則，債權人此時仍須就「債
    務人已陷於無資力或資力不足」此一有利要件，負其舉證責
    任。據上，再審被告既未曾有任何無資力或資力不足之情事
    ；且再審原告於歷次審理時，亦僅空言主張代位請求給付云
    云，惟對於再審被告有何「無資力或資力不足」情事此一代
    位權成立要件，始終未曾舉證以實其說，其所為之主張即無
    理由，前審依法駁回其請求，難謂有何違法之處。
  (三)再審原告主張原確定判決有「適用法規顯有錯誤」之再審事
    由云云，亦屬於法不合：按民事訴訟法第496 條第1項第1款
    所謂適用法規顯有錯誤，係指確定判決就事實審法院確定之
    事實所為法律上之判斷顯有錯誤而言。至事實審法院認定事
    實錯誤，調查證據欠周或判決不備理由，當事人於判決確定
    前雖得據以提起上訴，究為首揭法條所稱適用法規錯誤有間
    ，當事人不得據以提起再審之訴，最高法院80年度台再字第
    20號判決足資參照。據上，再審原告言詞辯論意旨狀所另主
    張：原確定判決依據錯誤之開庭通知書認已進行訴訟而為駁
    回上訴之判決，顯有「適用法規顯有錯誤」之情形云云，姑
    不論就此所陳是否屬實，惟核其所述，既係指摘原確定判決
    認定事實錯誤，惟揆諸上開之說明，自不得執憑「適用法規
    顯有錯誤」之再審理由聲請再審。
  (四)再審原告未具體指摘原確定判決有何「判決理由與主文顯有
    矛盾」及「發現未經斟酌之證物或得使用該證物者」等再審
    事由之具體情事，難認符合法定程式：按「提起再審之訴
    ，應依民事訴訟法第501 條第1項第4款表明再審理由，及關
    於再審理由並遵守不變期間之證據，此為必須具備之程式。
    所謂表明再審理由，必須指明確定判決有如何合於法定再審
    事由之具體情事始為相當，倘僅泛言有何條款之再審事由，
    而無具體情事者，仍難謂已合法表明再審事由。既未合法表
    明再審事由，即為無再審之事由，性質上無庸命其補正（最
    高法院61年度台再字第137 號判例要旨參照）。觀諸再審
    原告狀載內容，僅舉陳：原確定判決未審酌「再審被告未依
    命繳納裁判費致遭裁定駁回確定」乙情，即認再審被告並無
    任何怠於行使權利情事，因駁回其訴，乃有「判決理由與主
    文顯有矛盾」及「發現未經斟酌之證物或得使用該證物者」
    等再審事由云云，惟依再審原告狀載內容，始終未曾具體表
    明原94年度建上易字第5 號民事判決，有何符合民事訴訟法
    第496 條第1項第2款「判決理由與主文顯有矛盾者」及第13
    款「當事人發現未經斟酌之證物或得使用該證物者」等再審
    事由之具體情事，揆諸首開說明，顯難認為本件再審之聲請
    符合法定程式，是本件再審之聲請為不合法，尚難准許，應
    予駁回。
  (五)再審原告代位洪揚公司行使權利既屬不合法，縱洪揚公司未
    繳裁判費等情屬實，依法仍應駁回，所憑理由雖有不同，結
    論並無二致：另按再審之訴，雖有再審理由，法院如認原判
    決為正當者，應以判決駁回之，民事訴訟法第504 條定有明
    文。又再審被告既無陷於無資力或資力不足之情事，則再審
    原告訴請代位再審被告請求給付云云，乃屬要件不備而屬於
    法不合，已如前述。是退而言之，縱原確定判決就「再審被
    告因未繳納裁判費致遭駁回其請求確定」乙節未經審酌，惟
    再審原告所稱：再審被告因未繳裁判費而遭駁回確定不論是
    否屬實，縱經法院審酌，既均仍無解於訴無理由而遭駁回之
    結果。是原確定判決駁回再審原告之訴，既無不當，揆諸上
    開民事訴訟法第504 條之規定，再審原告之訴仍應予以駁回
    。
三、再審被告行政院農業委員會苗栗區農業改良場聲明求為判決
    ：再審之訴駁回。再審訴訟費用，由再審原告負擔。其
    陳述略以：
  (一)再審原告天大水泥公司既係援依民法第242 條規定代位主張
    ：「再審被告行政院農委會苗栗區苗栗農改場應給付訴外人
    即洪揚營造有限公司工程款139 萬元，及自起訴狀繕本送達
    再審被告之翌日起至清償日止，按年利率百分之五計息，由
    再審原告代位受領」等內容，則再審原告依法自應就洪揚公
    司對再審被告行政院農業委員會苗栗區農業改良場間有「債
    權存在」，且該債權係在「可行使之狀態」，而洪揚公司「
    有怠於」對再審被告行政院農業委員會苗栗區農業改良場行
    使債權等事實負舉證之責。惟再審原告迄仍未就前揭有利於
    己之全部事實，舉證以實其說，足徵再審原告本件請求並不
    足採。
  (二)洪揚公司承攬被上訴人所有系爭「建立區域農業發展運籌中
    心－苗栗區先驅計畫景觀工程」，前因洪揚公司嚴重違約而
    經再審被告通知終止契約在案，且洪揚公司對再審被告之工
    程款債權，其數額經初步辦理結算已無剩餘（因洪揚公司逾
    期違約而遭罰款），甚再審被告尚另對洪揚公司追索違約金
    ，亦即洪揚公司對再審被告已無工程款債權存在，則再審原
    告代位洪揚公司對再審被告請求工程款之債權，依法再審原
    告之請求顯依法不合而無理由。至於，洪揚公司工程款項並
    無因假扣押而予以保留，故再審原告指稱本件139 萬元係因
    假扣押而保留乙節，自與事實不符。
  (三)洪揚公司先前即曾多次函文向再審被告請求給付工程款，惟
    均經再審被告以其嚴重違約依約暫停給付工程款為由函覆在
    案，此除有再審被告93年12月20日苗場行字第0932704390號
    函（被證四）外，另再審被告前亦分別於93年8 月17日、93
    年10月11日、93年10月12日、93年11月10日、94年2月1日就
    洪揚公司函請給付工程款部分，經再審被告以違約情形尚未
    消滅而暫停給付價金函覆在案（被證六），且洪揚公司業已
    就本件工程款爭議部分向行政院公共工程委員會提出調解之
    申請，此有洪揚公司履約爭議調解申請書可稽（再被證二）
    ，姑不論洪揚公司前揭調解之請求有無理由，惟據此應足證
    洪揚公司並無怠於對再審被告行使權利之情事，此更足徵再
    審原告本件代位洪揚公司向再審被告請求給付工程款，顯於
    法不合而無理由。
    理      由
一、按有「適用法規顯有錯誤」、「判決理由與主文顯有矛盾」
    、「當事人發現未經斟酌之證物或得使用該證物」者，固得
    以再審之訴對於確定終局判決聲明不服（民事訴訟第496 條
    第1項第1、2、13款）。惟民事訴訟第496條第1項第1款所謂
    適用法規顯有錯誤，應以確定判決違背法規或現存判例解釋
    者為限，若在學說上諸說併存尚無法規判解可據者，不得指
    為用法錯誤；民事訴訟第496 條第1項第1款所謂適用法規顯
    有錯誤者，係指確定判決所適用之法規顯然不合於法律規定
    ，或與司法院現尚有效及大法官會議之解釋，或最高法院尚
    有效之判例顯然違反者而言；所謂適用法規顯有錯誤者，不
    包括漏未斟酌證據及認定事實錯誤之情形在內；又民事訴訟
    法第496條第1項第2款所謂：判決理由與主文顯有矛盾，係
    指判決依據當事人主張之事實，認定其請求或對造抗辯為有
    理由或無理由，而於主文為相反之諭示，且其矛盾為顯然者
    而言。茲確定判決於理由項下，認定再審原告對於再審被告
    部分之上訴，為無理由，而於主文諭示駁回再審原告此部分
    之上訴。依上說明，並無判決理由與主文顯有矛盾之情形。
    再民事訴訟第496條第1項第13款所謂發見未經斟酌之證物者
    ，固係指該項證物在前訴訟程序中即已存在，而當事人不知
    其存在或不能予以使用，現始發現或得使用者而言，但以如
    經斟酌可受較有利益之裁判者為限（最高法院57年台上字第
    1091號、60年台再字第170號、63年台上字第880號、60年裁
    字第87號等判例意旨參照）。
二、本件再審原告對原確定判決提起再審之訴，無非係以原確定
    判決有民事訴訟法第496條第1項第1、2、13款之「適用法規
    顯有錯誤者」、「判決理由與主文顯有矛盾者」、「當事人
    發現未經斟酌之證物或得使用該證物者」等再審事由，而其
    論述事實則為：再審被告洪揚營造有限公司固曾就其所承攬
    再審被告行政院農業委員會苗栗區苗栗農改場之工程款債權
    ，向苗栗地方法院聲請對該農改場核發94年度促字第233 號
    支付命令，經該農改場異議後，由苗栗地方法院以94年度訴
    字第48號受理，但該案經苗栗地方法院限期命洪揚公司補繳
    裁判費，而洪揚公司並未遵期補繳，苗栗地方法院已於94年
    3 月29日以不合法為由裁定駁回該訴確定。該案既因未繳納
    裁判費而遭駁回確定，則應視同未起訴，顯然再審被告洪揚
    公司有怠於行使權利甚明，原確定判決卻未予審酌及此，誤
    認該案已進行訴訟程序，洪揚公司並無怠於行使權利之情形
    ，而駁回再審原告之上訴，故原確定判決顯有上開「適用法
    規  顯有錯誤」、「判決理由與主文顯有矛盾」、「當事人
    發現未經斟酌之證物或得使用該證物」之再審事由，據以提
    起本件再審之訴。
三、經查：本院94年度建上易字第5 號確定判決，係再審原告依
    民法第242 條之規定，代位再審被告洪揚公司向再審被告苗
    栗農改場請求給付139 萬元，由上訴人受領，經苗栗地方法
    院以93年度訴字第285 號判決敗訴，再審原告不服此敗訴判
    決提起上訴，上開確定判決以再審原告之上訴為無理由，而
    駁回再審原告之上訴。該確定判決理由略以：「民法第 242
    條規定：『債務人怠於行使其權利時，債權人因保全債權，
    得以自己之名義，行使其權利，但專屬於債務人本身者，不
    在此限」，所謂怠於行使權利，係指有此種權利而不行使而
    言。查本件被上訴人洪揚公司已對被上訴人苗栗農改場聲請
    核發支付命令，並經台灣苗栗地方法院核發94年促字第 233
    號支付命令，於被上訴人苗栗農改場聲明異議後，已由台灣
    苗栗地方法院以94年度訴字第48號受理在案，有上開支付命
    令及民事庭通知影本在卷可稽。是被上訴人洪揚公司既已行
    使權利，並無任何怠於行使權利之情形，揆諸上揭說明，上
    訴人以被上訴人洪揚公司怠於向被上訴人苗栗農改場請求系
    爭工程款，提起本件訴訟代位洪揚公司向苗栗農改場請求給
    付139 萬元，自無理由」。亦即本件原確定判決以再審被告
    洪揚公司曾就其所承攬再審被告行政院農業委員會苗栗農改
    場之工程款債權，向苗栗地方法院聲請對該農改場核發94年
    度促字第233 號支付命令，經該農改場異議後，已由苗栗地
    方法院以94年度訴字第48號受理在案為由，認再審被告洪揚
    公司並無怠於行使權利之情形，而駁回再審原告之上訴。雖
    然上開苗栗地方法院94年度訴字第48號案件，嗣因洪揚公司
    未遵期補繳裁判費，苗栗地方法院業於94年3 月29日以不合
    法為由裁定駁回該訴確定。但此均核與適用法規顯有錯誤之
    「確定判決違背法規或現存判例解釋」、「確定判決所適用
    之法規顯然不合於法律規定，或與司法院現尚有效及大法官
    會議之解釋，或最高法院尚有效之判例顯然違反」等情形不
    符，且適用法規顯有錯誤，應不包括漏未斟酌證據及認定事
    實錯誤之情形在內。而上述情形亦難指為「判決理由與主文
    顯有矛盾」。是以再審原告執此主張：原確定判決係以錯誤
    之事實及證據（即誤認債務人已行使權利，事實上債務人未
    繳裁判費遭駁回，視為未起訴，顯然有怠於行使權利）作為
    裁判理由，自有民事訴訟法第496條第1項第1款、第2款之再
    審事由云云，殊無足採。
四、至再審原告以再審被告洪揚公司就其所承攬再審被告行政院
    農業委員會苗栗農改場之工程款債權，向苗栗地方法院聲請
    對該農改場核發94年度促字第233 號支付命令，經該農改場
    異議後，由苗栗地方法院以94年度訴字第48號受理之案件，
    嗣因洪揚公司未遵期補繳裁判費，苗栗地方法院係以不合法
    為由裁定駁回該訴確定，則應視同未起訴，此洪揚公司未遵
    期補繳裁判費，苗栗地方法院以不合法為由裁定駁回該訴之
    證據，則未為原確定判決審酌所及，而依民事訴訟法第 496
    條第1 項第13款之「當事人發現未經斟酌之證物或得使用該
    證物者」之事由提起再審之訴部分，必須該未經斟酌之證據
    「如經斟酌可受較有利益之裁判者為限」，此觀同款但書之
    規定自明。本件再審被告洪揚公司曾先後於93年8 月12日、
    93年11月5 日、93年12月13日多次發函向再審被告苗栗農改
    場催討工程款；而再審被告苗栗農改場亦分別於93年8 月17
    日、93年10月11日、93年10月12日、93年11月10日、93年12
    月20日、94年2月1日以洪揚公司違約情形尚未消滅而暫停給
    付價金之理由函覆。另洪揚公司亦已就本件工程款爭議部分
    向行政院公共工程委員會提出調解之申請。以上各有上開往
    返函文及洪揚公司履約爭議調解申請書等在卷可稽。足見洪
    揚公司本即積極對苗栗農改場行使權利，而苗栗農改場因主
    張有違約之爭議而拒絕給付，是尚難以此爭議之尚待研議或
    以調解等方式之解決，而一時未繳納裁判費，即認為洪揚公
    司怠於行使權利。是再審原告以上開證據如經斟酌即可證明
    再審被告洪揚公司有怠於行使權利，而受較有利益之裁判，
    亦無足取。
五、綜上所述，本件再審原告以原確定判決有民事訴訟法第 496
    條第1項第1、2、13 款之再審事由，而提起再審之訴，為無
    理由，其再審之訴應予駁回。
六、兩造其餘攻擊防禦方法，經本院斟酌後，認為均不足以影響
    本件判決結果，爰不一一論列，併此敘明。
七、據上論結，爰依民事訴訟法第78條，判決如主文。
中    華    民    國    95    年    2    月    27     日
                      民事第五庭審判長法  官  陳滿賢
                                      法  官  邱森樟
                                      法  官  古金男
以上正本係照原本作成。
不得上訴。
                                      書記官  詹錫朋
中    華    民    國    95    年    3     月    2     日
                                                      Ｈ


司法院資訊處製作；財團法人民間司法改革基金會備份。
